ACORDAO-COMPLETO-2391653

ACÓRDÃO 444/2020 ATA 6/2020 - PLENÁRIO

VISTOS, relatados e discutidos estes autos de representação formulada pela empresa Hewlett-Packard Brasil Ltda., a respeito de possíveis irregularidades ocorridas no Pregão Eletrônico 76/2019, para Registro de Preços, promovido pelo Centro de Aquisições Específicas (CAE) do Comando da Aeronáutica/Ministério da Defesa.
ACORDAM os ministros do Tribunal de Contas da União, reunidos em sessão Plenária, ante as razões expostas pelo relator, em:
9.1. conhecer da presente representação, satisfeitos os requisitos de admissibilidade previstos nos arts. 235 e 237, inciso VII, do Regimento Interno do TCU, e no art. 103, § 1º, da Resolução TCU 259/2014, c/c o art. 113, § 1º, da Lei 8.666/1993, para, no mérito, considerá-la parcialmente procedente;
9.2. em consonância com o disposto no item 9.4.2 do Acórdão 2600/2017-TCU-Plenário, relatora Ministra Ana Arraes, e com o item 9.3.4 do Acórdão 757/2015-TCU-Plenário, relator Ministro Bruno Dantas, determinar ao Centro de Aquisições Específicas (CAE) do Comando da Aeronáutica, com fundamento no art. 250, II, do Regimento Interno do TCU, que não permita adesão à Ata de Registro de Preços (ARP) oriunda do Pregão 76/2019 por órgãos não subordinados ao Comando da Aeronáutica;
9.3. com fundamento no art. 7º da Resolução - TCU 265/2014, dar ciência ao CAE, sobre as seguintes impropriedades/falhas, para que sejam adotadas medidas internas com vistas à prevenção de ocorrência de outras irregularidades semelhantes:
9.3.1. permissão de adesão à ARP derivada de licitação na qual foram impostos critérios e condições particulares às necessidades da organização, identificada no edital do Pregão 76/2019, o que afronta o disposto no item 9.4.2 do Acórdão 2600/2017-TCU-Plenário, relatora Ministra Ana Arraes;
9.3.2. previsão em edital da possibilidade de adesão à ARP por órgãos ou entidades não participantes do planejamento, e não subordinadas ao Comando da Aeronáutica, sem estar devidamente motivada no processo administrativo, identificada no Pregão 76/2019, o que afronta o disposto no item 9.3.4 do Acórdão 757/2015-TCU-Plenário, relator Ministro Bruno Dantas;
9.3.3. valor estimado da contratação oriundo apenas de propostas de fornecedores, identificado no Pregão 76/2019, quando deveria ser composto por uma cesta de preços a partir de diversas fontes, especialmente de outras contratações públicas, o que afronta o §1º do art. 2º da IN - SLTI/MP 5/2014;
9.3.4. Documento de Oficialização da Demanda (DOD) , relativo ao Pregão 76/2019, indica a solução a ser contratada, ao invés de explicitar a necessidade da área requisitante, o que afrontou o disposto no art. 2º, inciso XII, art. 11, incisos I e II, da IN - SLTI/MP 4/2014;
9.3.5 estudos técnicos preliminares da contratação, relativos ao Pregão 76/2019, não contemplam a análise de soluções alternativas para buscar garantir que seja contratada a solução com melhor custo-benefício para a Administração, o que afrontou o disposto no art. 12, inciso I, alínea b, e inciso II, da IN - SLTI/MP 4/201;
9.4 determinar à Sefti que realize, nos termos do art. 43, II, da Lei 8.443/1992, audiência dos gestores responsáveis pelas irregularidades apontadas no subitem 9.3 desta deliberação;
9.5 dar ciência desta deliberação aos interessados; e
9.6. arquivar os presentes autos.

Representação a respeito de possíveis irregularidades ocorridas em pregão eletrônico para a aquisição de equipamentos de tecnologia da informação (TI) de infraestrutura hiperconvergente com contrato de suporte e garantia on site, além de instalação, implementação, migração e treinamento.

Sr. Presidente, Sr. Relator, Srs. Ministros e Sra. Procuradora, peço vênias para tecer breves comentários acerca do presente feito.
	Constato que as irregularidades apontadas no presente caso, tais como permissão de adesão à Ata de Registro de Preços sem a devida justificativa (peça 69, p.2-4) , pesquisa de preços insuficiente (peça 69, p.5-10) , ausência de comparação e análise de soluções alternativas (peça 69, p. 11-14) , exigências e especificações técnicas desarrazoadas e que levaram à baixa competitividade do certame, com apenas uma licitante fornecendo lances no pregão (peça 57, parágrafos 76-79) , em muito se assemelham ao caso ocorrido no Serpro, apreciado por este Tribunal por meio do Acórdão 122/2020 - TCU - Plenário, de minha relatoria.
	Naquele caso, constatou-se a irregularidade da contratação direta da solução de TI, sendo que a solução contratada chegou a funcionar simultaneamente à anterior por doze meses, com elevado potencial de desperdício de recursos. O acórdão supracitado deu ciência ao Serpro das impropriedades identificadas (item 9.3) e determinou a implantação de controles para que tais ocorrências não se repitam (item 9.4) . 
	Ambos os casos referem-se, portanto, a ocorrência de irregularidades no processo de planejamento de contratações na área da tecnologia da informação, envolvendo valores elevados. O valor global da Ata de Registro de Preços do Centro de Aquisições Específicas (CAE) do Comando da Aeronáutica foi de R$ 57 milhões, conforme relatório do Ministro Relator, e o valor estimado do contrato do Serpro para o período de 24 meses chega a R$ 144 milhões.
	No caso em tela, o Ministro Relator propõe dar ciência ao sobre as impropriedades detectadas, e determinar ao CAE para que não seja permitida a adesão à Ata de Registro de Preços por outros órgãos não pertencentes àquela Força Armada. 
	Entretanto, no caso do Acórdão 122/2020-TCU-Plenário, de minha relatoria, avaliando a gravidade das irregularidades detectadas no processo e em homenagem aos princípios da isonomia e da horizontalidade, a fim de proporcionar tratamento igualitário a situações deste tipo, determinei à Unidade Instrutiva que realizasse as devidas audiências dos gestores responsáveis pelas impropriedades/falhas encontradas.
	Por similaridade, considero ser de bom alvitre também determinar neste caso a realização das referidas audiências, para que sejam apresentadas as razões de justificativas para as irregularidades apontadas no presente processo.
	Assim, concordo em essência com as propostas apresentadas pelo Ministro Relator, acrescentando a proposta de realização das audiências. Em face do exposto, Voto por que seja adotado o Acórdão que ora submeto ao escrutínio deste Colegiado,
TCU, Sala das Sessões Ministro Luciano Brandão Alves de Souza, em tagDataSessao.
RAIMUNDO CARREIRO
Redator

Ministério da Defesa - Comando da Aeronáutica (vinculador).

3. Interessados/Responsáveis:
3.1. Interessado: Tamandaré Informática Ltda. (00.162.720/0001-53).

13.1. Ministros presentes: José Mucio Monteiro (Presidente), Benjamin Zymler, Augusto Nardes (Relator), Ana Arraes, Bruno Dantas e Vital do Rêgo.
13.2. Ministro-Substituto convocado: Augusto Sherman Cavalcanti.

ACORDAO-COMPLETO-2515791

Acórdão de Relação 2547/2021 - Plenário

Acórdão de Relação

AUGUSTO NARDES

Transcrevo a seguir a instrução elaborada por Auditor Federal de Controle Externo (peça 74) , endossada, às peças 75 e 76, pelo diretor da subunidade e pelo titular da Secretaria de Fiscalização de Tecnologia de Informação (Sefti) :
	"[...]
1.	Cuidam os autos de representação, com pedido de medida cautelar (peça 1) , formulada pela empresa Hewlett-Packard Brasil Ltda. (HP) , CNPJ 61.797.924/0001-55, a respeito de possíveis irregularidades ocorridas no Pregão Eletrônico 76/2019, para Registro de Preços, promovido pelo Centro de Aquisições Específicas (CAE) do Comando da Aeronáutica/Ministério da Defesa, para a aquisição de equipamentos de tecnologia da informação (TI) de infraestrutura hiperconvergente com contrato de suporte e garantia on site, além de instalação, implementação, migração e treinamento (peça 29, p. 951) .
HISTÓRICO 
2.		A representante alega que as especificações e as exigências técnicas contidas no termo de referência (TR) do mencionado pregão estão desarrazoadas, pois restringem a competitividade do certame e inviabilizam a Administração de obter a proposta mais vantajosa (peça 1, p. 2) . 
3.		Em consequência, pediu que, no mérito, se determine a anulação do edital da licitação e, cautelarmente, fosse deferida medida visando a suspensão do procedimento licitatório até a análise de mérito por esta Corte (peça 1, p. 21) . 
4.		O valor estimado para a contratação foi de R$ 64.383.706,75, dividido em dez itens (peça 6, p. 26) , dos quais os itens 1, 2, 3, 4, 6, 9 e 10 foram agrupados em lote único no Grupo 1 (peça 6, p. 23) . 
5.		O Aviso de Licitação foi publicado no Diário Oficial da União (DOU) de 21/5/2019, com abertura das propostas prevista para 31/5/2019 (peça 29, p. 977) . 
6.		O pregão foi realizado na data prevista, sagrando-se vencedora a empresa Tamandaré Informática Ltda. para o Grupo 1, para o Item 5 e para o Item 7, com propostas nos valores de R$ 55.160.603,80, R$ 1.125.850,00 e R$ 832.500,00, respectivamente. A empresa Qualyteck Tecnologia em Informática Eireli sagrou-se vencedora para o Item 8, com proposta no valor de R$ 384.750,00. O valor global da Ata foi de R$ 57.503.703,80 (peça 29, p. 1.187) . 
7.		A representação foi inicialmente analisada pela Secretaria de Controle Externo de Aquisições Logísticas (Selog) , que propôs o conhecimento da representação, a realização de oitiva prévia do CAE, a diligência ao órgão e o encaminhamento dos autos a esta Secretaria de Fiscalização de Tecnologia da Informação (Sefti) para a análise das respostas da oitiva e da diligência (peça 17, p. 6-7) . Por despacho do Relator, Ministro Augusto Nardes, as propostas da Selog foram aceitas integralmente (peça 19) . 
8.		Por meio do Ofício 1.287/2019-TCU/Selog, de 7/6/2019, foi realizada a diligência e a oitiva prévia do CAE (peça 20) , o qual se manifestou em 17/6/2019, por meio do Ofício 127/AACE1/14045 (peça 26) , e em 19/6/2019, por meio do Ofício 128/AACE1/14080 (peças 28 e 29) . 
9.		Nesse ínterim, a empresa HP requereu ingresso aos autos na condição de interessada (peça 21) . Acolhendo proposta decorrente do exame empreendido pela Selog (peça 23) , o Relator indeferiu o pedido de ingresso, porque não foi demonstrada pela representante, de forma clara e objetiva, como requer o art. 146 do Regimento Interno do TCU c/c o art. 2º, § 2º, da Resolução TCU 36/1995, razão legítima para intervir no processo, facultando-se, contudo, à requerente, a vista aos autos do processo, a qualquer tempo (peça 25) . 
10.		Conforme informação do CAE, de 17/6/2019, "o certame se encontra na situação Realizar Adjudicação. Porém, o CAE aguardará um pronunciamento conclusivo do TCU para dar prosseguimento às ações administrativas" (peça 26, p. 18) .
11.		Em 4/7/2019, a Sefti propôs o indeferimento da medida cautelar solicitada pela representante (peça 34) . Na sequência, em 24/7/2019, foi proferido o Acórdão 1725/2019-TCU-Plenário em consonância com o parecer e os autos foram restituídos à Sefti para exame de mérito (peça 46) .
12.	Para obter melhor entendimento das alegações da representante e do órgão contratante, foi realizada reunião com a equipe da HP no dia 11/10/2019 (peça 55) e com a equipe da Diretoria de Tecnologia da Informação (DTI) do Comando da Aeronáutica no dia 16/10/2019 (peça 56) .
13.	Em 25/10/2019, a Sefti conclui a primeira instrução de mérito do processo.
14.	Já em 31/10/2019, o CAE do Comaer adjudica a licitação para a empresa Tamandaré Informática Ltda, pelo valor de R$ 55.160.603,80.
15.	Tendo em vista solicitação da empresa Tamandaré, em 8/11/2019, o Ministro Augusto Nardes deferiu o ingresso da empresa como parte interessada (peça 60 e 68) . O Ministro Relator determinou também a oitiva da empresa para, querendo, manifestar-se sobre os fatos apresentados (peça 68) . 
16.	Por fim, em 11/11/2019, a Sefti emitiu o Ofício 575/2019-SEFTI procedendo à oitiva determinada (peça 70) . O ofício foi juntado pela Secretaria de Processos ao TC em 18/11/2019 e entregue ao destinatário em 22/11/2019 (peça 73) . Em paralelo, em 12/11/2019, a empresa Tamandaré apresentou memoriais (peça 69) manifestando-se acerca da representação. O documento também foi juntado aos autos em 18/11/2019.
EXAME TÉCNICO
17.		Esta Secretaria promoveu oitiva junto à empresa Tamandaré Informática Ltda. por meio do Ofício 575/2019 (peça 70) , datado de 11/11/2019 e entregue em 22/11/2019. Transcorrido o prazo regimental fixado, verifica-se que não houve manifestação posterior da responsável. Contudo, na mesma data de emissão do ofício, a empresa Tamandaré apresentou Memorial (peça 69) manifestando-se sobre os fatos narrados na representação e analisados na instrução de mérito desta Sefti. Com efeito, adota-se o Memorial apresentado pela empresa como resposta à oitiva encaminhada pelo Tribunal. 
I. Da permissão de adesão à ARP sem a devida justificativa
Manifestação da empresa
18.	Segundo a Tamandaré, a DTI/CAE justificaram a adesão por possuírem um grande número de outros Datacenters no COMAER. Afirma destacarem-se 23 grupamentos de apoio (GAP) citados e outras unidades educacionais, propiciando e atingindo um maior percentual para a padronização elaborada e esperada para a estrutura da Força Aérea Brasileira - FAB (peça 69, p. 3) .
19.	Assevera a empresa que há motivação concreta - a busca de padronização a outras unidades da FAB - verificando-se, assim, a vantajosidade e economicidade para a permissão de adesão ao edital. Acrescenta que o próprio CAE informou que não permitiria a adesão por parte de qualquer unidade, sendo necessária a comprovação da adequação (peça 69, p. 2-4) . 
20.	A respeito da não publicação da intenção de registro de preços (IRP) , a empresa afirma que o CAE apresentara justificativa e que, em simples análise, a DTI realizou um projeto modelo "lego", uma espécie de "configure e compre", inclusive com os serviços e treinamentos necessários para capacitação do pessoal/colaboradores, para que cada unidade da FAB pudesse se apropriar da ARP e atualizar seus Datacenters. A empresa acrescenta que o CAE teria informado que os referidos Datacenters estão chegando ao seu limite de processamento e vida útil (peça 69, p. 3-4) . 
21.	A empresa ainda afirma que a não permissão da adesão à ata trará enorme prejuízo às infraestruturas da FAB e ao projeto como um todo, e que estaria sendo mutilada a padronização almejada (peça 69, p. 4) . 
22.	Quanto à especificidade do objeto, a empresa discorda da análise feita pela Sefti, afirmando que em nenhum momento a DTI/CAE relataram que o processo é específico e peculiar e que, caso o fosse, "não haveria qualquer preocupação da Sefit [Sefti] pela adesão a ata de registro de preço, pois, se assim fosse, ninguém conseguiria fazer a adesão a esta ata de SRP" (peça 69, p. 4) .
Análise Técnica
23.	Conforme já destacou a instrução de mérito (peça 57, p. 3) , o Edital e o Termo de Referência da contratação não apresentaram justificativas para a admissão por adesão tardia de órgãos não integrantes da Ata de Registro de Preços, incluindo no Edital a possibilidade de adesão por parte de órgãos externos ao Ministério da Defesa (peça 6, p. 3 e peça 6, p. 83, respectivamente) , o que contraria a jurisprudência do TCU (Acórdãos 757/2015, 1.297/2015, 311/2018, Rel. Bruno Dantas e 2037/2019, Rel. Augusto Sherman, todos do Plenário do TCU) . Embora o Edital afirme que os órgãos do Min. da Defesa teriam tratamento prioritário, não há justificativas para adesões de órgãos não participantes do planejamento da contratação. Por esse motivo, cabe destacar trecho do Voto que fundamenta o Acórdão 311/2018-TCU-Plenário, da lavra do Ministro Bruno Dantas:
10. Conforme venho reiterando em diversos julgados sob a minha relatoria (a exemplo do item 9.3.4 do Acórdão 757/2015-TCU-Plenário e do item 9.3.2 do Acórdão 1297/2015-TCU-Plenário) , resta claro, à luz do art. 9º, inciso III, in fine, do Decreto 7.892/2013, que a inserção de cláusula em editais licitatórios permitindo a adesão tardia é uma faculdade do órgão gerenciador. Nessa esteira, é certo que tal ato, embora discricionário, não prescinde de motivação.
11. Tenho constatado que uma cláusula deste tipo (permitindo a adesão tardia) é inserida de forma repetida e impensada em quase todos os editais de pregões para Sistema de Registro de Preços. No mais das vezes, costuma-se alegar que sua inserção seria justificável porque traria alguma espécie de economia de escala. Todavia, trata-se invariavelmente de mera alegação genérica, sem nenhum lastro em estudos técnicos relacionados especificamente ao objeto que se deseja licitar e realizados preliminarmente à contratação que se almeja.
12. A meu ver, a necessidade de motivação é ainda mais essencial em relação a atos de processo licitatório, relacionados à despesa pública e sujeitos à fiscalização contábil, financeira, orçamentária, operacional e patrimonial do TCU quanto à sua legalidade, legitimidade e economicidade. Sobretudo no caso deste ato específico, em que pesa sobre o instituto questionado (a adesão tardia) sérias dúvidas sobre sua legalidade e constitucionalidade, conforme expus nas precitadas deliberações. Assim, cumpre dar ciência ao órgão sobre a falha identificada para que sejam adotadas providências internas que previnam sua recorrência.
24.	Segundo o TR (peça 6, p. 34) , o quantitativo solicitado neste Termo de Referência decorre da consulta a todas as organizações dos CCAs, DCTA e SISCEAB, que após consultadas, identificaram a necessidade de planejar a atualização tecnológica de suas novas infraestruturas de datacenters administrativos. Com efeito, verifica-se que o volume planejado no TR já atendia às unidades da Força Aérea consultadas. Tendo em vista ainda, conforme narrou a instrução de mérito (peça 57, p. 3) , que houve ausência de abertura de uma IRP, não há que se cogitar eventuais necessidades externas sem que essas tenham sido previamente consultadas a respeito.
25.	Há também que se registrar que uma eventual participação de outros órgãos em uma contratação conjunta decorrente do registro de intenções de registro de preço pode modificar a escala da contratação, o que pode resultar em aumento de competitividade e em redução de preços em função do volume estimado. Em contraste, a faculdade de admissão de caronas sem o respaldo de um estudo objetivo não provê a mesma transparência, reduzindo a viabilidade de supostos ganhos de escala de sua adoção. 
26.	Nada obstante as falhas identificadas, necessário constatar que a contratação de fato constitui-se em iniciativa estratégica da FAB. Nesse sentido, é possível verificar que:
1.	
2.	
3.	
4.	
5.	
6.	
7.	
8.	
9.	
10.	
11.	
12.	
13.	
14.	
15.	
16.	
17.	
18.	
19.	
20.	
21.	
22.	
23.	
24.	
25.	
26.	
26.1.	a contratação é conduzida por unidade central do Comaer, qual seja, o CAE - Centro de Aquisições Específicas (peça 6, p. 1) ;
26.2.	o item 1 (objeto) no TR cita a padronização de equipamentos hiperconvergentes para o Comaer (peça 6, p. 22) ;
26.3.	o item 2 do TR apresenta quantitativos mínimo e máximos por item a serem contratados de acordo com a disponibilidade de recursos e execução de projetos que serão realizados (peça 6, p. 23) , o que indicava a contratação parcelada;
26.4.	o item 2.3 do TR menciona expressamente que os itens a serem registrados estão divididos por OM subordinada/apoiada (peça 6, p. 23) ;
26.5.	o item 4.10 do TR menciona que as quantidades serão adquiridas no período de vigência da Ata (peça 6, p. 	29) ;
26.6.	o item 5.2.1 do TR cita que a contratação visa a substituição de equipamentos obsoletos, mas ainda em operação em unidades apoiadas pela DTI e DECEA (peça 6, p. 32) - os órgãos de direção setorial (ODS) responsáveis pela TIC no âmbito do Comaer (peça 6, p. 29) .
27.	Destacam-se, ainda, os seguintes trechos da justificativa da contratação que apresentam benefícios ou resultados a serem alcançados (peça 6, p. 32-34) :
1.	
2.	
3.	
4.	
5.	
6.	
7.	
8.	
9.	
10.	
11.	
12.	
13.	
14.	
15.	
16.	
17.	
18.	
19.	
20.	
21.	
22.	
23.	
24.	
25.	
26.	
27.	
27.1.	atualização dos Datacenters tradicionais de 3 camadas para Datacenters Hiperconvergentes (item 5.2.4. do TR) ;
27.2.	especificação, planejamento e preparação da aquisição de plataformas de hardware/software padronizados para o COMAER nas múltiplas infraestruturas regionais de TI (item 5.3.1 do TR) ;
27.3.	gestão centralizada dos ativos de infraestrutura de TI, por meio de padronização dos equipamentos instalados (item 5.3.1 do TR) ;
27.4.	padronização da Infraestrutura de Datacenters em todos os sites, de forma a se ter controle e eficácia na gestão de conhecimento, replicação de dados e seus padrões de intercâmbio entre as organizações do COMAER e SISCEAB (item 5.3.1 do TR) .
28.	Por fim, e uma vez mais, é citada a necessidade de manutenção de padronização das infraestruturas dos datacenters do Comaer (item 5.4.1 do TR, peça 6, p. 34) :
5.4.1 De acordo com os princípios norteadores do processo administrativo, no que diz respeito a supremacia do Interesse público, torna-se imperioso para a DIRETORIA DE TECNOLOGIA DA INFORMAÇÃO (DTI) manter padronizado das infraestruturas de Datacenters de todo o COMAER. Para tal, faz-se necessário a padronização dos equipamentos a serem utilizados pelas OM do COMAER.
29.	Tendo em vista o exposto, compreende-se que, desde a sua concepção, a contratação fora planejada para ser executada sob o formato de registro de preços. A esse respeito, entende-se que o alcance de seus resultados pode estar intrinsicamente ligado à possibilidade de se realizar as aquisições de acordo com o andamento dos projetos de implementação, situação já prevista no item 2 do Termo de Referência (peça 6, p. 23) .
30.	Nesse sentido, entende-se que o êxito da contratação depende também da manutenção do formato planejado, qual seja, aquisições parceladas de itens registrados em uma ARP. Portanto, conclui-se que, em sendo mantida a contratação, deve-se também manter a possibilidade de utilização da ARP somente por órgãos subordinados ao Comaer, ainda que não participantes do planejamento da presente contratação. Dessa forma, como forma de mitigar os riscos já relatados e os problemas decorrentes da ausência de uma IRP, propõe-se manter a ARP limitada ao âmbito do Comaer.
II. Da pesquisa de preços insuficiente
Manifestação da empresa
31.	A empresa discorda do entendimento da Sefti de que houve erro de procedimento do CAE ao não elaborar uma cesta de preços. De acordo com a empresa, "o CAE foi à cesta de preços, mas como foi comprovado todos os preços encontrados pelo órgão eram todos de editais com mais de 180 (cento e oitenta) dias de sua realização" (peça 69, p. 7-8) .
32.	De acordo com a Tamandaré, sem alternativas, o órgão procurou obter estimativas de fornecedores e seguir o rito da IN 3/2017 MP. Além disso, afirma não ser aceitável à Sefti "força [forçar] uma metodologia por meio de pesquisa a uma cesta de preços, quando não se consegue atingir este objetivo, principalmente quando a própria Sefit [Sefti] alega que o pregão é de especificações peculiares e específicas" (peça 69, p. 8) .
33.	Aduz que a posição da unidade técnica viola o princípio da normatividade cogente do direito administrativo, pelo qual o administrador deve atender às previsões legais. Assim, não pode a Sefti se sobrepor ao previsto na legislação. Acrescenta que o preço tem parâmetro com os indicativos de previsão do preço no mercado. Segundo a representada, "a concorrência é uma modernização, uma inovação e que os produtos possuem poucos bancos de preços para serem utilizados em conjuntos basicamente iguais aos propostos no projeto da DTI/CAE, e que estes itens precisariam ser os mesmos e estarem nos mesmos cenários os quais os preços do banco de preços se estabeleceram. Isto é, tudo precisa estar muito próximo e compatível" (peça 69, p. 9) . 
Análise Técnica
34.	Irresignada, a empresa apenas repisa os argumentos trazidos pela DTI/CAE já debatidos na primeira instrução de mérito do processo (peça 57) . 
35.	De início, cabe esclarecer o significado da expressão "cesta de preços". O Caderno de Logística 2.0 do então Ministério do Planejamento, Desenvolvimento e Gestão - guia de orientação sobre a IN 5/2014, define a expressão nos seguintes termos: 
Conjunto de preços obtidos junto à fornecedores, pesquisas em bases de sistemas de compras, avaliação de contratos recentes ou vigentes, valores adjudicados em licitações de outros órgãos públicos, valores registrados em atas de SRP e analogia com compras e contratações realizadas por corporações privadas.
36.	O termo fora originalmente estabelecido no Acórdão 2170/2007-TCU-Plenário, de relatoria do Min. Ubiratan Aguiar:
33. Esse conjunto de preços ao qual me referi como 'cesta de preços aceitáveis' pode ser oriundo, por exemplo, de pesquisas junto a fornecedores, valores adjudicados em licitações de órgãos públicos - inclusos aqueles constantes no Comprasnet -, valores registrados em atas de SRP, entre outras fontes disponíveis tanto para os gestores como para os órgãos de controle - a exemplo de compras/contratações realizadas por corporações privadas em condições idênticas ou semelhantes àquelas da Administração Pública -, desde que, com relação a qualquer das fontes utilizadas, sejam expurgados os valores que, manifestamente, não representem a realidade do mercado.
37.	Com efeito, cesta de preços não é uma metodologia, mas uma referência à necessidade de se compor a pesquisa de preços a partir de diversas fontes, visando tornar mais robusto e menos enviesado o procedimento. Nesse caso, a unidade técnica não está inovando o campo normativo, mas tão somente avaliando a aplicação de jurisprudência consolidada no âmbito do TCU acerca da temática de pesquisa de preços e, inclusive, referenciada nos materiais instrucionais do Poder Executivo.
38.	Em decorrência das especificidades das contratações públicas, em diversas situações a pesquisa de preços precisa se socorrer de diversas fontes e de contratações similares, tal qual dispõe a IN 5/2014, com a redação dada pela IN 3/2017. Caso fosse adotado o preconizado pela empresa, ou seja, "produtos possuem poucos bancos de preços para serem utilizados em conjuntos basicamente iguais aos propostos no projeto e que estes itens precisariam ser os mesmos e estarem nos mesmos cenários os quais os preços do banco de preços se estabeleceram", restaria praticamente inviabilizada a identificação de contratações similares.
39.	É exatamente em função da existência de nuances nas contratações públicas exercitadas por cada órgão em cada momento temporal que a jurisprudência firma-se na aplicação da cesta de preços, uma vez que torna possível utilizar variadas fontes e sob metodologia própria que melhor fundamente os preços praticados pelo mercado. 
40.	Embora a contratação de soluções hiperconvergentes pudesse não ser uma prática altamente disseminada no serviço público, os componentes da solução e os serviços prestados não se distanciam completamente dos modelos anteriores, de forma que comparações, ainda que em suas partes mais relevantes, poderiam ser executadas e até, se necessário, combinadas a estimativas feitas com fornecedores. Ademais, poderiam ser incorporadas à pesquisa consultas feitas em sítios especializados, conforme estabelece o inciso III, Art. 2º, da IN 5/2014/SLTI/MP. 
41.	Verifica-se, na verdade, que em determinadas situações, diante da dificuldade de se produzir uma estimativa de preços fundada em uma sistemática robusta e mais ampla, algumas unidades recorrem ao expediente das cotações de preços exclusivamente junto aos fornecedores. Em nenhum momento, a instrução afirmou a impossibilidade de se utilizar cotações ou de se elaborar nova metodologia, mas apenas reafirmou o entendimento jurisprudencial pacífico de que uma cesta de preços tende a ser o modelo mais confiável, especialmente quando utiliza preços de contratos públicos.
42.	Logo, entende-se que é correto o entendimento prévio constante da primeira instrução de mérito ao verificar que a pesquisa de preços adotada no presente certame foi limitada, pois prescindiu da utilização de preços públicos de outras contratações, ainda que no todo ou na essência não sejam idênticas como sugere a representada. Se assim o fosse, a utilização de preços públicos estaria limitada à contratação de commodities e inviabilizada nas contratações de serviços, as quais ficariam limitadas à obtenção de cotações com fornecedores. Portanto, entende-se que não devem ser acolhidos os argumentos da representada. 
III. Da ausência de comparação e análise de soluções alternativas
Manifestação da empresa
43.	A empresa alega que a Sefti deixou de observar que a DTI realizou este estudo, envolvendo soluções tradicionais (convergente) , hiperconvergente e de nuvem (peça 69, p. 12-14) .
44.	A Tamandaré informa que para as estruturas tradicionais de 3 ou 4 camadas a DTI tem amplo conhecimento por serem as infraestruturas presentes em quase todos os Datacenters da FAB, de outros órgãos da defesa e de outros entes da Federação. Segundo eles, essa solução foi imediatamente excluída das possíveis soluções por ser dispendiosa e onerosa, sem a resiliência necessária (peça 69, p. 12) . 
45.	A empresa também alega que as soluções com infraestrutura convergente sofrem dos mesmos problemas, contando apenas com uma console central de gerenciamento (peça 69, p. 12-13) . 
46.	A representada também acrescenta que a opção de nuvem é impensável por motivos óbvios, por ser a FAB um órgão de Defesa. Além disso, informou que a DTI estudou a opção de fornecer uma nuvem privada às unidades da FAB com a aquisição desses novos equipamentos (peça 69, p. 14) . 
Análise Técnica
47.	Verifica-se dos comentários apresentados que não houve referência a nenhum artefato do planejamento da contratação. São citados estudos e inciativas adotadas pelos órgãos contratantes, sem a indicação dos referidos documentos e estudos. Ou seja, a empresa busca argumentar em favor da tecnologia e promover o convencimento de que as soluções hiperconvergentes são as únicas opções viáveis, sem apresentar as evidências de que a DTI/CAE tenham feito o estudo requerido pela legislação.
48.	Já o argumento de que a opção de nuvem é descartada de plano por "motivos óbvios" não pode receber guarida. A manifestante não citou legislação ou norma que fundamente sua opinião. Ao contrário, verifica-se que há hoje no ordenamento público pelo menos dois dispositivos tratando do uso da computação em nuvem por organizações públicas: a IN 1/2019 da Secretaria de Governo Digital do Ministério da Economia e a Norma Complementar 14/2018, do então Departamento de Segurança da Informação e Comunicações do Gabinete de Segurança Institucional da Presidência da República (DSIC/GSI) . 
49.	Embora se reconheça que assuntos pertinentes à segurança e defesa nacional possuam alta sensibilidade e riscos próprios, não há hoje, no nosso ordenamento jurídico, legislação específica que, de imediato, afaste o uso de tal infraestrutura tecnológica sem análise dos riscos existentes na utilização concreta dessa tecnologia, cuja adoção depende de avaliação técnica dos riscos que pode apresentar versus os seus benefícios. Inclusive, a própria representada cita que "a DTI/CAE estudaram a opção para promover uma nuvem privada com a aquisição destas novas estruturas e que poderão ser implementadas facilmente apenas com aquisições de outros softwares correlatos". Além disso, mesmo ao citar estudos para constituição futura de uma nuvem privada, a representada não aponta as evidências da realização de tal estudo. 
50.	Com efeito, ainda que a solução hiperconvergente pudesse ser a única alternativa viável, o que se constatou nos autos e se apontou na primeira instrução de mérito foi o fato de que, ao analisar o planejamento da licitação, não foi encontrado um estudo de comparação das alternativas existentes (peça 57, p. 4) .
51.	Ao contrário do que argumenta a empresa, de acordo com a primeira instrução de mérito (peça 57, p. 4) , o DOD apresentou direcionamento expresso (peça 29, p. 27) para a aquisição de servidores com tecnologia hiperconvergente. Ademais, conforme relatou a instrução derradeira (peça 57, p. 4) : 
30. Por fim, constatou-se que os estudos técnicos preliminares da contratação contemplaram apenas duas alternativas de solução: a aquisição de equipamentos e a não aquisição dos equipamentos (peça 29, p. 45-59) . 
31. Diante do exposto, constata-se que, durante os estudos técnicos preliminares, não houve o devido zelo na análise de soluções que poderiam satisfazer as necessidades da organização.
CONCLUSÃO
52.	Por despacho do Relator (peça 19) , a presente representação foi conhecida, satisfeitos os requisitos de admissibilidade previstos nos arts. 235 e 237, inciso VII, do Regimento Interno do TCU, e no art. 103, § 1º, da Resolução TCU 259/2014, c/c o art. 113, § 1º, da Lei 8.666/1993.
53.	No que tange ao requerimento de medida cautelar, o requisito do periculum in mora não se materializou, no presente caso, razão pela qual o pleito não foi acolhido e o processo foi restituído à Sefti para exame de mérito (peça 46) .
54.	A Sefti realizou a primeira instrução de mérito (peças 57, 58 e 59) concluindo pelo entendimento de terem havido irregularidades no processo de planejamento da contratação. No entanto, não identificou indícios de má fé que justificassem o cancelamento do certame. Ademais, considerou que o cancelamento da licitação, neste caso, seria danoso à Administração, pois os serviços que serão suportados pelo ambiente que comportará a infraestrutura contratada são de alta relevância, a exemplo do controle do espaço aéreo brasileiro (peça 56, p. 2) . Portanto, em atenção ao princípio do interesse público, entendeu que a licitação pode ter andamento, dando ciência ao CAE sobre as irregularidades encontradas e determinando que não permita adesão à ARP oriunda do Pregão 76/2019.
55.	Por sua vez, a presente instrução técnica visou analisar a manifestação da empresa vencedora da licitação objeto da representação (peça 69) . Os argumentos apresentados pela empresa foram avaliados como resposta à oitiva formulada (parágrafo 17) . 
56.	A respeito dos três principais pontos questionados: permissão de adesão à ARP sem a devida justificativa (peça 69, p. 2-4) , pesquisa de preços insuficiente (peça 69, p. 5-10) e ausência de comparação e análise de soluções alternativas (peça 69, p. 11-14) , verifica-se que os argumentos trazidos pela empresa não devem ser acolhidos, exceto quanto à necessidade de manutenção da possibilidade de utilização da ARP no âmbito do Comaer, nos termos a seguir.
57.	Conforme já destacou a primeira instrução de mérito (peça 57, p. 3) , o Edital e o Termo de Referência da contratação não apresentaram justificativas para a admissão de órgãos não integrantes da Ata de Registro de Preços, que incluiu a possibilidade de adesão tardia por parte de órgãos externos ao Ministério da Defesa (peça 6, p. 3 e peça 6, p. 83, respectivamente) . Diante da ausência de constituição de uma IRP, o órgão contratante abriu mão da possibilidade de planejar e realizar uma contratação conjunta que respeitasse o ganho de escala e padronização que poderiam ser atingidos (parágrafos 23 a 25) . 
58.	Nada obstante, a presente contratação tem caráter estratégico para o Comando da Aeronáutica e, desde a sua concepção, fora planejada para ser executada sob o formato de itens registrados em ata e contratados de acordo com o andamento e a execução de projetos. Com efeito, uma eventual suspensão completa da adesão à ARP poderia resultar na frustração dos objetivos almejados, como padronização, integração e aumento da resiliência dos datacenters, bem como dificultar o andamento dos projetos (parágrafos 26 a 30) . Propõe-se, portanto, em adição ao anteriormente proposto na primeira instrução de mérito, a manutenção da ARP, desde que limitada sua aplicação aos órgãos subordinados ao Comaer, com a finalidade de preservar a possibilidade de alcance dos objetivos estratégicos destacados no Termo de Referência. 
59.	Já sobre a pesquisa de preços insuficiente, a empresa procurou argumentar no sentido que fora observada a legislação. Contudo, conforme já apontara a instrução de mérito, o órgão limitou-se à pesquisa com fornecedores, em oposição ao que preceitua a jurisprudência consolidada desta Corte e o que dispõe o art. 2º, §1º e §3°, da IN 5/2014/SLTI/MP (parágrafos 34 a 42) .
60.	Por fim, a empresa buscou argumentar em favor da tecnologia adotada na licitação e promover o convencimento de que as soluções hiperconvergentes são as únicas opções viáveis. No entanto, não apontou evidências de que a DTI/CAE tenham feito o estudo requerido pela legislação e que respaldaria a solução adotada (parágrafos 47 a 51) .
PROPOSTA DE ENCAMINHAMENTO
61.	Ante o exposto, submetem-se os autos à consideração superior, propondo: 
1.	
2.	
3.	
4.	
5.	
6.	
7.	
8.	
9.	
10.	
11.	
12.	
13.	
14.	
15.	
16.	
17.	
18.	
19.	
20.	
21.	
22.	
23.	
24.	
25.	
26.	
27.	
28.	
29.	
30.	
31.	
32.	
33.	
34.	
35.	
36.	
37.	
38.	
39.	
40.	
41.	
42.	
43.	
44.	
45.	
46.	
47.	
48.	
49.	
50.	
51.	
52.	
53.	
54.	
55.	
61.1.	receber o memorial apresentado pela empresa Tamandaré Informática Ltda., CNPJ 00.162.720/0001-53 (peça 69) , como resposta à oitiva dirigida à empresa por meio do Oficio 575/2019-TCU-Sefti (peça 70) ; 
61.2.	rejeitar parcialmente os argumentos trazidos pela empresa em sua manifestação (peça 69) ; 
61.3.	adotar, no mérito, as propostas dirigidas anteriormente com os ajustes já destacados (peça 57) , quais sejam:
61.3.1.	conhecer da presente representação, satisfeitos os requisitos de admissibilidade previstos nos arts. 235 e 237, inciso VII, do Regimento Interno do TCU, e no art. 103, § 1º, da Resolução TCU 259/2014, c/c o art. 113, § 1º, da Lei 8.666/1993, para, no mérito, considerá-la parcialmente procedente;
61.3.2.	determinar ao Centro de Aquisições Específicas (CAE) do Comando da Aeronáutica, com fundamento no art. 250, II, do Regimento Interno do TCU, que não permita adesão à Ata de Registro de Preços (ARP) oriunda do Pregão 76/2019 por órgãos não subordinados ao Comando da Aeronáutica, em consonância com o disposto no item 9.4.2 do Acórdão 2600/2017-TCU-Plenário, relatora Ministra Ana Arraes, e do item 9.3.4 do Acórdão 757/2015-TCU-Plenário, relator Ministro Bruno Dantas;
61.3.3.	dar ciência ao CAE, com fundamento no art. 7º da Resolução-TCU 265/2014, sobre as seguintes impropriedades/falhas, para que sejam adotadas medidas internas com vistas à prevenção de ocorrência de outras irregularidades semelhantes:
a)	permissão de adesão à ARP derivada de licitação na qual foram impostos critérios e condições particulares às necessidades da organização, identificada no edital do Pregão 76/2019, o que afronta o disposto no item 9.4.2 do Acórdão 2600/2017-TCU-Plenário, relatora Ministra Ana Arraes;
b)	previsão em edital da possibilidade de adesão à ARP por órgãos ou entidades não participantes do planejamento, e não subordinadas ao Comando da Aeronáutica, sem estar devidamente motivada no processo administrativo, identificada no Pregão 76/2019, o que afronta o disposto no item 9.3.4 do Acórdão 757/2015-TCU-Plenário, relator Ministro Bruno Dantas;
c)	valor estimado da contratação oriundo apenas de propostas de fornecedores, identificado no Pregão 76/2019, quando deveria ser composto por uma cesta de preços a partir de diversas fontes, especialmente de outras contratações públicas, o que afronta o §1º do art. 2º da IN - SLTI/MP 5/2014;
d)	Documento de Oficialização da Demanda (DOD) , relativo ao Pregão 76/2019, indica a solução a ser contratada, ao invés de explicitar a necessidade da área requisitante, o que afrontou o disposto no art. 2º, inciso XII, art. 11, incisos I e II, da IN - SLTI/MP 4/2014;
e)	estudos técnicos preliminares da contratação, relativos ao Pregão 76/2019, não contemplam a análise de soluções alternativas para buscar garantir que seja contratada a solução com melhor custo-benefício para a Administração, o que afrontou o disposto no art. 12, inciso I, alínea b, e inciso II, da IN - SLTI/MP 4/2014.
61.4.	comunicar ao CAE, à representante e à representada a decisão que vier a ser adotada nestes autos;
61.5.	encaminhar cópia desta instrução ao CAE;
61.6.	arquivar os presentes autos, nos termos do art. 237, parágrafo único, c/c o art. 250, inciso I, do Regimento Interno/TCU.
	[...]".
	
	É o relatório.

8.1. Felipe Teixeira Vieira (31718/OAB-DF), representando Tamandaré Informatica Ltda.  
8.2. Marcelo Tostes de Castro Maia (63440/OAB-MG), representando Hewlett-Packard Brasil Ltda.

Não atuou.

REPRESENTAÇÃO. POSSÍVEIS IRREGULARIDADES OCORRIDAS NO PREGÃO ELETRÔNICO 76/2019. REGISTRO DE PREÇOS, PROMOVIDO PELO CENTRO DE AQUISIÇÕES ESPECÍFICAS (CAE) DO COMANDO DA AERONÁUTICA. AQUISIÇÃO DE EQUIPAMENTOS DE TECNOLOGIA DA INFORMAÇÃO (TI) DE INFRAESTRUTURA HIPERCONVERGENTE COM CONTRATO DE SUPORTE E GARANTIA ON SITE, ALÉM DE INSTALAÇÃO, IMPLEMENTAÇÃO, MIGRAÇÃO E TREINAMENTO. CONTRATAÇÃO DE CARÁTER ESTRATÉGICO PARA O COMANDO DA AERONÁUTICA, PLANEJADA PARA SER EXECUTADA SOB O FORMATO DE ITENS REGISTRADOS EM ATA E CONTRATADOS DE ACORDO COM O ANDAMENTO E A EXECUÇÃO DE PROJETOS. CONHECIMENTO. INDEFERIMENTO DA MEDIDA CAUTELAR PLEITEADA PELA EMPRESA HEWLETT-PACKARD BRASIL LTDA. PROCEDÊNCIA PARCIAL. DETERMINAÇÃO. CIÊNCIA.

REPRESENTAÇÃO (REPR)

Secretaria de Fiscalização de Tecnologia da Informação (Sefti).

Trata-se de representação, com pedido de medida cautelar, formulada pela empresa Hewlett-Packard Brasil Ltda. (HP) , a respeito de possíveis irregularidades ocorridas no Pregão Eletrônico 76/2019, para Registro de Preços, promovido pelo Centro de Aquisições Específicas (CAE) do Comando da Aeronáutica/Ministério da Defesa (Comaer/MD) , para a aquisição de equipamentos de tecnologia da informação (TI) de infraestrutura hiperconvergente com contrato de suporte e garantia on site, além de instalação, implementação, migração e treinamento.
2.	A representante alegou que as especificações e as exigências técnicas contidas no termo de referência (TR) do mencionado pregão estão desarrazoadas, pois restringem a competitividade do certame e inviabilizam a Administração de obter a proposta mais vantajosa. Em consequência, pediu que, no mérito, se determine a anulação do edital da licitação e, cautelarmente, fosse deferida medida visando a suspensão do procedimento licitatório até a análise de mérito por esta Corte. 
De início, cabe reiterar o conhecimento da mencionada representação, uma vez preenchidos os 
3.	Mediante o Acórdão 1725/2019-TCU-Plenário (peça 46) , o Tribunal conheceu da Representação, vez que presentes os requisitos de admissibilidade previstos nos arts. 235 e 237, inciso VII, do Regimento Interno do TCU, e no art. 103, § 1º, da Resolução TCU 259/2014, c/c o art. 113, § 1º, da Lei 8.666/1993; indeferiu o requerimento de medida cautelar formulado pela empresa Hewlett-Packard Brasil Ltda., tendo em vista a inexistência dos pressupostos necessários para adoção da referida medida acautelatória; e determinou o retorno dos autos para instrução por parte da Secretaria de Fiscalização em tecnologia da Informação (Sefti) , sem prejuízo de expedir as comunicações pertinentes.
4.	Feito este breve escorço, passo ao exame de mérito.
5.	De início, antecipo a minha concordância com o posicionamento exarado pela unidade técnica (peças 57, 58, 59, 74, 75 e 76) , cujos fundamentos incorporo às minhas razões de decidir, sem prejuízo de tecer as considerações que seguem.
6.	A Sefti realizou a primeira instrução de mérito (peças 57, 58 e 59) concluindo pela ocorrência de irregularidades no processo de planejamento da contratação. Considerou, contudo, que o cancelamento da licitação, neste caso, seria danoso à Administração, pois os serviços que serão suportados pelo ambiente que comportará a infraestrutura contratada são de alta relevância, a exemplo do controle do espaço aéreo brasileiro.
6.	Na segunda instrução de mérito (peças 74, 75 e 76) , após examinar os elementos adicionais juntados aos autos após a primeira instrução, a unidade técnica ratificou, no essencial, a conclusão da anterior, realizando ajustes pertinentes na proposta de encaminhamento anterior em decorrência das novas informações.
7.	Os três principais pontos questionados no certame foram: (a) permissão de adesão à Ata de Registro de Preços (ARP) sem a devida justificativa; (b) pesquisa de preços insuficiente; e (c) ausência de comparação e análise de soluções alternativas.
8.	A unidade técnica destacou a necessidade de manutenção da possibilidade de utilização da Ata de Registro de Preços no âmbito do Comaer/MD, uma vez que a presente contratação tem caráter estratégico para a referida Força e, desde a sua concepção, fora planejada para ser executada sob o formato de itens registrados em ata e contratados de acordo com o andamento e a execução de projetos. Uma eventual suspensão completa da adesão à ARP poderia resultar na frustração dos objetivos almejados, como padronização, integração e aumento da resiliência dos datacenters, bem como dificultar o andamento dos projetos. Assim, para esse ponto, a Sefti, evoluindo em relação à sua primeira instrução de mérito, propõe agora a manutenção da ARP, desde que limitada sua aplicação aos órgãos subordinados ao Comaer, com a finalidade de preservar a possibilidade de alcance dos objetivos estratégicos destacados no Termo de Referência.
9. 	Em relação ao segundo ponto - pesquisa de preços - o órgão limitou-se à pesquisa com fornecedores, em oposição ao que preceitua a jurisprudência consolidada desta Corte e o que dispõe o art. 2º, §1º e §3°, da IN 5/2014/SLTI/MP.
10.	Para o terceiro ponto, a empresa contratada buscou argumentar em favor da tecnologia adotada na licitação e promover o convencimento de que as soluções hiperconvergentes são as únicas opções viáveis. No entanto, não apontou evidências de que a DTI/CAE tenham feito o estudo requerido pela legislação e que respaldaria a solução adotada.
11.	Cabível, portanto, conhecer da presente representação, para, no mérito, considerá-la parcialmente procedente e formular determinações e ciência conforme proposto pela unidade técnica (peça 74, itens 61.3.1 a 61.6) .
	Ante o exposto, voto no sentido de que o Tribunal adote o acórdão que ora submeto à deliberação deste Plenário
TCU, Sala das Sessões Ministro Luciano Brandão Alves de Souza, em 4 de março de 2020.
Ministro JOÃO AUGUSTO RIBEIRO NARDES 
Relator